【裁判字號】    97,訴,1573
【裁判日期】    971215
【裁判案由】    偽造有價證券等
【裁判全文】
臺灣高雄地方法院刑事判決              97年度訴字第1573號
公  訴  人  臺灣高雄地方法院檢察署檢察官
被      告  乙○○
                    現於臺灣高雄第二監獄另案執行
指定辯護人  本院公設辯護人蘇鴻吉
上列被告因偽造有價證券等案件，經檢察官提起公訴（97年度偵
字第20200 號），本院判決如下：
    主  文
乙○○連續犯業務侵占罪，累犯，處有期徒刑壹年，減為有期徒
刑陸月；又犯偽造有價證券罪，處有期徒刑年貳月，未扣案之
偽造借款條上「甲○○」、「丙○○○」之署名及印文各壹枚，
及扣案之偽造本票壹張「發票人甲○○、丙○○○部分」，均沒
收。應執行有期徒刑年陸月，未扣案之偽造借款條上「甲○○
」、「丙○○○」之署名及印文各壹枚，及扣案之偽造本票壹張
「發票人甲○○、丙○○○部分」，均沒收。
    事  實
一、乙○○前因詐欺案件，經臺灣板橋地方法院以88年度易字第
    650 號判決判處有期徒刑6 月確定，於民國89年6 月26日縮
    刑期滿執行完畢，詎仍不知悔改，意圖為自己不法所有，而
    基於概括之犯意，自93年2 月19日起至94年12月3 日止，趁
    其擔任九龍齋食品有限公司（下稱九龍齋公司）職員，負責
    送貨及收受貨款之機會，連續多次將所收貨款合計新臺幣（
    下同）11萬8718元，變易持有為所有，而予以侵占入己。又
    其為解決侵占公司貨款之問題，明知未得甲○○與丙○○○
    之同意，竟基於行使偽造有證券及行使偽造私文書之犯意，
    先於94年9 月30日下午某時，在高雄市鼓山區○○○路588
    巷7 號九龍齋公司，偽造甲○○及丙○○○之署名及印文於
    借款條保證人欄，而偽造擔任乙○○向九龍齋公司借款17萬
    8213元保證人之借款條，並於當日晚間某時，在臺中市○○○路80號4 樓，偽造甲○○、丙○○○為共同發票人，開立
    面額17萬8213元本票1 張（票據號碼：NO269481號，並在該
    本票之背面偽造甲○○、丙○○○署名，是計有偽造之甲○○、丙○○○之署名各2 枚及印文各1 枚），嗣於當日晚間
    某時，在高雄市○○路某咖啡廳內，將上開偽造借款條及本
    票交予九龍齋公司之負責人李一鳴而予以行使，足生損害於
    甲○○及丙○○○。
二、案經九龍齋公司訴由臺灣高雄地方法院檢察署檢察官偵查起
    訴。
    理  由
一、按被告以外之人於審判外之陳述，雖不符刑事訴訟法第159
    條之1 至之4 之規定，然經當事人於審判程序同意作為證據
    ，法院審酌該言詞陳述或書面陳述作成時之情況，認為適當
    者，亦得為證據。又當事人、代理人或辯護人於法院調查證
    據時，知有第159 條第1 項不得為證據之情形，而未於言詞
    辯論終結前聲明異議者，視為有前項之同意，同法第159 條
    之5 亦有明文。查本案所引用之其餘證據資料（詳後引證據
    ），其中各項言詞或書面傳聞證據部分，縱無刑事訴訟法第
    159 條之1 至第159 條之4 或其他規定之傳聞證據例外情形
    ，亦業經本院審理時逐一予以提示並告以要旨，且各經檢察
    官、被告乙○○及指定辯護人表示意見，當事人已知上述證
    據乃屬傳聞證據，均明示同意作為本案之證據使用，且未於
    言詞辯論終結前對該等證據聲明異議，本院審酌該證據作成
    時之情況，及該證據與本案犯罪事實均有關聯性，認為以之
    作為本案之證據亦屬適當，依上開說明，自有證據能力。
二、訊據被告乙○○對於上開犯罪事實均坦承不諱，核與證人即
    告訴代理人李一鳴證述情節相符，並有證人甲○○、徐木
    於偵查中之證述可稽，復有聘僱代理合約書、行銷承攬保證
    切結書、行銷承包員法規及承包解約書、悔過書、切結書、
    賠償悔過書、借款條、本票影本各1 份（參見他字卷第3 至
    8 、18至22頁）附卷可稽，足證被告任意性自白與事實相符
    ，自堪採信。本件事證明確，被告犯行堪以認定，應予依法
    論科。
三、被告行為後，刑法及刑法施行法業於95年7 月1 日修正施行
    ，參酌最高法院95年5 月23日刑事庭第8 次會議決議、95年
    11月7 日95年度第21次刑事庭會議決議意旨，應適用新刑法
    第2 條第1 項之規定，為新舊法之比較。另於比較時應就罪
    刑有關之共犯、未遂犯、想像競合犯、牽連犯、連續犯、結
    合犯，以及累犯加重、自首減輕暨其他法定加減原因（如身
    分加減）與加減比例等一切情形，本於統一性及整體性原則
    ，綜其全部罪刑之結果而為比較；又如新舊法處罰之輕重相
    同、法理或審酌標準見解之明文化、純文字之修正等，即無
    比較適用之問題，非此條所指之法律有變更，即無本條之適
    用，應依一般法律適用原則，適用裁判時法。是本院審酌：
  (一)修正前刑法第33條第5 款規定：「罰金：1 元以上」，修正
    後同法第33條第5 款規定：「罰金：新臺幣1000元以上，以
    百元計算之」，比較新舊法結果，刑法法定本刑中列有罰金
    刑者，舊法顯然較有利於行為人，被告本件犯罪關於法定罰
    金刑部分，以行為時即修正前第33條第5 款定其罰金部分之
    法定刑，對被告較為有利。
  (二)修正前刑法第51條第5 款規定：「宣告多數有期徒刑者，於
    各刑中之最長期以上，各刑合併之刑期以下，定其刑期。但
    不得逾20年。」，修正後刑法第51條第5 款則規定：「宣告
    多數有期徒刑者，於各刑中之最長期以上，各刑合併之刑期
    以下，定其刑期。但不得逾30年。」經比較新、舊法之結果
    ，以修正前刑法之規定較有利於被告。
  (三)修正前刑法第68條規定：「拘役或罰金加減者，僅加減其最
    高度。」此次刑法修正，既將罰金最低金額修正為新臺幣
    1000元，當不致因加減其最低度，而產生不滿1 元之零數，
    允宜與有期徒刑相同，許其最高度及最低度同加減之，故併
    入修正後刑法第67條，而規定為：「有期徒刑或罰金加減者
    ，其最高度及最低度同加減之。」，被告既因修正前刑法第
    47條累犯之規定而加重其刑，因修正前刑法第68條規定罰金
    最低度不予加重，較諸修正後刑法第67條規定最低度予加重
    之規定，修正前之規定顯較有利。且因刑法修正前，關於罰
    金刑之最低罰金數額僅為銀元1 元，即令提高倍數後，亦遠
    較於刑法修正後之最低罰金數額（新臺幣1000元）為低，故
    以行為時即修正前之刑法第68條規定較有利於被告。
  (四)修正前具有刑法第55條牽連犯之關係者，從一重處斷，具有
    刑法第56條連續犯之關係者，則以一罪論，然修正後之刑法
    業已刪除第55條牽連犯及第56條連續犯之規定，則被告前開
    所犯數罪即應依修正後之數罪併罰之規定分論併罰。此刪除
    雖非犯罪構成要件之變更，但顯已影響行為人刑罰之法律效
    果，自屬法律有變更，仍應比較新舊法之規定。是比較結果
    ，以修正前刑法之規定較有利於被告。
  (五)綜合上述修正前、後之比較結果，應適用較有利之被告行為
    時之法律，即修正前刑法之相關規定，予以論處。
四、核被告乙○○所為，係犯刑法第336 條第2 項業務侵占罪、
    第201 條第1 項偽造有價證券罪、第216 條、第210 條行使
    偽造私文書罪。被告偽造署名、印文之行為係偽造私文書及
    偽造有價證券之部分行為，而其偽造私文書後持以行使，偽
    造私文書之低度行為，應為其後行使偽造私文書之高度行為
    所吸收；偽造本票後，復持以行使，其行使偽造有價證券之
    低度行為，應為偽造有價證券之高度行為所吸收，均不另論
    罪。被告於93年2 月19日起至94年12月3 日止，所侵占九龍
    齋公司貨款之犯行，時間緊接，觸犯構成要件相同之罪名，
    顯係基於概括犯意，為連續犯，應依修正前刑法第56條之規
    定，論以一罪，並加重其刑；又其所犯上開偽造有價證券及
    行使偽造私文書犯行，係於不同時間所為，二罪間有方法、
    目的之牽連關係，應依修正前刑法第55條後段之規定，從一
    重之偽造有價證券罪處斷。公訴人認被告所犯上揭行使偽造
    私文書、偽造有價證券犯行間，係同一行使行為，分別觸犯
    行使偽造私文書罪及行使偽造有價證券罪，為想像競合，容
    有未恰。被告所犯上開業務侵占罪與偽造有價證券罪，犯意
    各別，罪名有異，應予分論併罰。被告前有犯罪事實欄所載
    之前科紀錄，於89年6 月26日縮刑期滿執行完畢，有臺灣高
    等法院被告前案紀錄表各1 份在卷可憑，被告受有期徒刑執
    行完畢後，5 年內故意再犯本件連續業務侵占犯行，為累犯
    ，應依刑法第47條第1 項之規定加重其刑（依最高法院97年
    度第2 次刑事庭會議決議，無論依修正前刑法第47條或修正
    後第47條第1 項之規定均構成累犯，即無有利或不利之情形
    ，而無庸為新、舊法之比較），並遞加之。爰審酌被告不思
    以正途獲取財物，利用任職九龍齋公司職務之便，侵占公司
    財物，又未經他人同意或授權，冒用他人名義簽立借款條及
    簽發本票，損害他人信用，雖於本院審理中對上開犯行均坦
    承不諱，犯後態度尚佳，所偽造之本票金額非高，惟於同一
    期間，亦有連續行使偽造私文書之犯行，此有本院97年度訴
    字第805 號判決在卷可參，足見其法治觀念薄弱，尚難認顯
    可憫恕，且迄今並未與告訴人和解等一切情狀，分別量處如
    主文所示之刑。又被告上開犯罪時間均在96年4 月24日以前
    ，所犯連續業務侵占罪部分，合於中華民國96年罪犯減刑條
    例第2 條第1 項第3 款之規定，亦無第3 條所列不予減刑之
    情形，應減宣告刑二分之一，且依同條例第7 條規定於判決
    主文同時諭知其宣告刑及減得之刑；另所犯偽造有價證券罪
    ，因屬該條例第3 條第15款所定之罪名且經宣告有期徒刑1
    年6 月以上之刑，並不符該條例之規定，依法不得減刑。並
    就上開經減刑後之罪與不應減刑之罪，依修正前刑法第51條
    合併定其應執行刑，以示懲儆。再刑法第205 條關於偽造有
    價證券之沒收規定，及同法第219 條關於偽造署名、印文之
    沒收規定，不問屬於犯人與否，均係採義務沒收主義，被告
    於偽造借款條上所偽造「甲○○」、「丙○○○」之署名及
    印文各1 枚，雖未扣案，惟無證據證明業已滅失，與扣案以
    甲○○、丙○○○為共同發票人之偽造本票1 張，僅甲○○
    、丙○○○為發票人部分係屬偽造，應分別依刑法第219 條
    、第205 條之規定，在被告偽造有價證券罪刑項下宣告沒收
    ，至以被告為發票人部分則仍屬有效之票據，不在依法沒收
    之列，最高法院84年台上字第1550號判例意旨可資參照，併
    此敘明。
五、至於公訴人認被告乙○○除侵占上開11萬8718元外，尚侵占
    另11萬元部分，業據被告予以否認，經查，九龍齋公司代表
    人李一鳴於偵訊時證稱：因時間已久遠，沒有辦法提供很詳
    細的侵占資料等語，並有切結書、借據及本票影本等資料（
    他字卷第15頁）附卷可考，則自應為被告有利之認定，認定
    其所侵占之貨款數額應為11萬8718元，惟此部分如構成犯罪
    ，與前開侵占之金額11萬8718元應屬同一連續行為，有裁判
    上一罪之關係，爰不另為無罪之諭知，附此敘明。
據上論斷，應依刑事訴訟法第299 條第1 項前段、刑法第2 條第
1 項前段、第201 條第1 項、第216 條、第210 條、第336 條第
2 項、第47條第1 項、第205 條、第219 條，修正前刑法第55條
、第56條、第51條第5 款，刑法施行法第1 條之1 ，中華民國九
十六年罪犯減刑條例第2 條第1 項第3 款、第7 條、第11條，判
決如主文。
本案經檢察官杜妍慧到庭執行職務。
中    華    民    國    97    年    12    月    15    日
                  刑事第六庭    審判長法  官  曾逸誠
                                      法  官  林柏壽
                                      法  官  王靖茹
以上正本證明與原本無異。
如不服本判決應於收受送達後10日內向本院提出上訴書狀，並應
敘述具體理由；如未敘述上訴理由者，應於上訴期間屆滿後20日
內向本院補提理由書（均須按他造當事人之人數附繕本）「切勿
逕送上級法院」。
中    華    民    國    97    年    12    月    18    日
                                      書記官  鍾錦祥
附錄本案論罪科刑法條：
刑法第201條第1項
意圖供行使之用，而偽造、變造公債票、公司股票或其他有價證
券者，處3 年以上10年以下有期徒刑，得併科3 千元以下罰金。
刑法第336條第2項
對於業務上所持有之物，犯前條第1 項之罪者，處6 月以上5 年
以下有期徒刑，得併科3 千元以下罰金。


司法院資訊處製作；財團法人民間司法改革基金會備份。
